【裁判字號】    97,重上,516
【裁判日期】    980505
【裁判案由】    損害賠償等
【裁判全文】
臺灣高等法院民事判決                 97年度重上字第516號
上  訴  人
即被上訴人  捷昇營造股份有限公司
法定代理人  甲○○
訴訟代理人  黃璧川律師
被上訴人
即上訴人    台北縣政府
法定代理人  乙○○
訴訟代理人  周滄賢律師
            秦嘉逢律師
上列當事人間請求損害賠償事件，上訴人對於中華民國97年8 月
20日臺灣臺北地方法院97年重訴更二字第3 號判決提起上訴，本
院於98年4月21日言詞辯論終結，判決如下：
    主      文
原判決關於駁回上訴人捷昇營造股份有限公司後開第二項之訴部
分暨命負擔訴訟費用之裁判均廢棄。
被上訴人臺北縣政府應再給付上訴人捷昇營造股份有限公司新台
幣伍佰零陸萬肆仟玖佰零伍元，及自民國九十六年八月三日起至
清償日止，按週年利率百分之五計算之利息。
第一、二審（除確定部分外）訴訟費用，由被上訴人臺北縣政府
負擔。
本判決第二項，於上訴人捷昇營造股份有限公司以新台幣壹佰陸
拾玖萬元供擔保後，得假執行。但被上訴人臺北縣政府如以新台
幣伍佰零陸萬肆仟玖佰零伍元為捷昇營造股份有限公司預供擔保
，得免為假執行。
上訴人臺北縣政府之上訴駁回。
    事實及理由
一、程序部分
  (一)按訴之變更或追加，非經他造同意，不得為之；但擴張或減
    縮應受判決事項之聲明者，不在此限，民事訴訟法第446 條
    第1項準用第255條第1項第3款定有明文。經查上訴人即被上
    訴人捷昇營造股份有限公司（下稱捷昇公司）於上訴時原求
    為命被上訴人即上訴人臺北縣政府（下稱臺北縣政府）再給
    付捷昇公司新台幣（下同）6,965,401元及自民國96年8 月3
    日起至清償日止，按週年率利5%計算利息，嗣減縮為臺北縣
    政府應給付捷昇公司6,965,301 元本息，復減縮聲明為請求
    臺北縣政府應給付5,064,905 元本息，有聲明上訴狀、97年
    11 月13日及97年12月12 日準備程序筆錄在卷可稽（見本院
    卷第8、50頁反面、90 頁反面），則依上說明，應屬合法，
    合先敘明。
  (二)又不變更訴訟標的，而補充或更正事實上或法律上之陳述者
    ，非為訴之變更或追加，民事訴訟法第256 條定有明文。且
    該項規定並於第二審程序準用之（民事訴訟法第463 條規定
    參照）。本件捷昇公司於原審主張依民事訴訟法第531 條及
    民法第184 條規定之法律關係，主張受有向銀行借款支出利
    息及不能使用金錢而依法定利率請求之損害，並請求臺北縣
    政府應賠償15,703,439 元，原審判准8,738,138元，駁回上
    訴人其餘之訴。上訴人上訴後更正為全部請求因不能使用金
    錢而依法定利率計算之損害，其請求權仍為民事訴訟法第53
    1條及民法第184條，並未變更訴訟標的，而僅為更正事實上
    或法律上之陳述，非為訴之變更，併予敘明。
二、捷昇公司起訴主張：臺北縣政府於83年10月19日聲請原法院
    以83年度全字第3874號假扣押裁定，並以83年度執全荒字第
    2594號執行案件於84年1月9日查封上訴人於原法院83年度執
    字第7310號得領取之案款22,111,524元（下稱系爭假扣押款
    項），該案經原法院84年度重訴字第20號、本院86年度重上
    更(一)字第171號、93年度重上更(二)字第50號、94 年度上更(三)
    字第105號、最高法院95年度臺上字第1835號、94 年度臺上
    字第1537號判決臺北縣政府全部敗訴確定。上訴人因假扣押
    致不能使用系爭假扣押款項所造成之損害請求賠償，損害之
    時間為84年1月9日查封之日起，至96年7月6日之日為止。上
    訴人共受有因假扣押而無法使用系爭假扣押款項，依民法第
    213條、第203條規定，以週年利率5%計算之損害，共計13,8
    03,043元。即伊因臺北縣政府所為假扣押導致之損害。而此
    損害與臺北縣政府假扣押行為之間具有因果關係，且臺北縣
    政府明知其訴訟無理，竟以假扣押手段查封伊之財產，藉以
    阻止伊領取款項，係有故意或過失，伊自得依民法第184 條
    及民事訴訟法第531條第1項規定，爰減縮請求臺北縣政府賠
    償13,803,043元，及均自起訴狀繕本送達翌日即96年8月3日
    起至清償日止，按週年利率5%計算之利息等語（未繫屬本院
    部分，不予另贅）。
三、臺北縣政府則以：伊係於本案訴訟敗訴確定後，因假扣押之
    情事已然變更，乃聲請撤銷假扣押裁定並撤回假扣押執行。
    且本案訴訟歷經10餘年，兩造互有勝敗，法院見解亦有不同
    ，顯非伊明知訴訟無理由仍執意予以假扣押，或有意使其發
    生或預見其發生而其發生不違背本意之故意侵權行為，更無
    應注意、能注意而不注意之過失情節。是捷昇公司本於侵權
    行為法則起訴請求賠償確有未合。又伊聲請假扣押並非自始
    不當（即顯無正當理由），自不符合民事訴訟法第531條第1
    項規定。且捷昇公司所指之損害與臺北縣政府假扣押行為間
    並無因果關係。又捷昇公司無法使用系爭假扣押款項，並非
    應付利息之債，自無民法第203 條規定之適用。退步言之，
    縱認伊應負賠償責任，雖原法院民事執行處係於84年12月11
    日方通知會計室將款項撥入系爭假扣押案件中，捷昇公司應
    於斯日起始無法使用，但臺北縣政府於96年8月1日方收受起
    訴狀繕本，應自96年8月2日起負遲延責任，且利息之請求權
    時效為5年，捷昇公司於96年7月20日起訴，僅得請求自91年
    7月20日以後相當於利息之損害。又臺北縣政府於95年11月1
    日撤回假扣押執行，經相關程序後原法院民事執行處乃於96
    年6月14日通知捷昇公司於96年6月22日即可具領系爭假扣押
    款項，然延宕至96年7月10 日方為領取，縱受有利息損害，
    亦與伊之假扣押無關，並應扣除捷昇公司領回系爭假扣押款
    項時國庫營行所撥付之利息等語，資為抗辯。
四、原審判決臺北縣政府應給付捷昇公司8,738,138元及自96年8
    月3日起至清償日止，按週年利率百分之5計算之利息，並駁
    回捷昇公司其餘之訴。捷昇公司及臺北縣政府皆不服判決，
    各自提起上訴如下：
    捷昇公司上訴聲明減縮為：(一)原判決關於駁回捷昇公司後開
    第二項之訴部分廢棄。(二)臺北縣政府應再給付捷昇公司5,06
    4,905元，並自96年8月3日至清償日止按年利率百分之5計算
    之利息（本院卷90頁背面）。答辯聲明：上訴駁回（本院卷
    第50頁背面）。
    臺北縣政府上訴聲明：(一)原判決不利於臺北縣政府之部分廢
    棄。(二)前開廢棄部分，捷昇公司於第一審之訴及其假執行之
    聲請均駁回（本院卷第121 頁）。答辯聲明：(一)上訴駁回。
    (二)如受不利判決，願供擔保請准免為假執行（ 本院卷第125
    頁背面）。
五、捷昇公司起訴主張臺北縣政府於83年10月19日聲請以83年度
    全字第3874號假扣押裁定，並以83年度執全荒字第2594號執
    行案件於84年1月9日查封捷昇公司於原法院83年度執字第73
    10號得領取之案款22,111,524元，上開保全程序所保全之本
    案請求經原法院84年度重訴字第20號、本院86年度重上更(一)
    字第171號、93年度重上更(二)字第50號、94 年度上更(三)字第
    105號、最高法院94年度臺上字第1537號、95 年度臺上字第
    1835號、判決臺北縣政府全部敗訴確定，嗣上訴人於96 年7
    月10日領取系爭假扣押款項等情，業據提出原法院95年度全
    聲字第1091號民事裁定、原法院民事執行處95年11月8 日北
    院錦83執全荒字第2954號通知、本院84年度重訴字第20號民
    事判決、臺灣高等法院86年度重上更(一)字第171 號民事判決
    、93年度重上更(二)字第50號民事判決、94年度重上更(三)字第
    10 5號民事判決、最高法院95年度臺上字第1835號民事裁定
    為證（見原審重訴更二卷第31~85 頁），且為臺北縣政府所
    不爭執，堪信此部分主張為真。惟捷昇公司主張臺北縣政府
    有侵權行為及不當假扣押，致其受有無法使用系爭假扣押款
    項之損害等情，則為臺北縣政府所否認。則本件所應審究者
    厥為：(一)捷昇公司是否因臺北縣政府之假扣押而受有損害？
    (二)若有損害，損害金額應為若干？(三)有無損益相抵之適用？
    茲分述如下。
六、捷昇公司是否因臺北縣政府之假扣押而受有損害？
    「侵權行為固以故意或過失侵害他人之權利為成立要件，惟
    關於假扣押裁定，因自始不當而撤銷，或因民事訴訟法第52
    9條第2項及第530條第3項之規定而撤銷者，債權人應賠償債
    務人因假扣押或供擔保所受之損害，同法第531 條定有明文
    ，故債權人所負此項賠償損害責任，乃本於假扣押裁定撤銷
    之法定事由而生，債務人賠償請求權之成立，即不以債權人
    之故意或過失為要件。」有最高法院58年台上字第1421號判
    例可稽。又民事訴訟法第530條第3項係規定：「假扣押之裁
    定，債權人得聲請撤銷之。」所謂債權人聲請撤銷假扣押者
    ，倘依文理解釋，假扣押裁定，凡依債權人之聲請而撤銷者
    ，不問其請求是否正當，均應由債權人負損害賠償責任，不
    啻認為債權人正當權利之行使，亦為不法侵害他人之權利，
    顯與假扣押制度保全強制執行之本旨相悖。揆諸民事訴訟法
    第531 條之立法目的既在防止濫用假扣押之弊，始令債權人
    不問故意或過失，只需假扣押裁定有因「自始不當而撤銷」
    、「債權人不於一定期間內起訴」或「債權人聲請撤銷」之
    任一情況，且債務人因假扣押或供擔保受有損害，而所受損
    害又與假扣押間具有因果關係，債權人即應負損害賠償責任
    。可見立法上採列舉之方式，課以債權人較重之損害賠償責
    任，自應限縮解釋假扣押裁定因債權人之聲請而撤銷者，僅
    於債權人之請求為不當時有其適用，如債權人之請求經本案
    確定判決所否認，足以證明其並無正當之權利，對於債務人
    因假扣押或供擔保所受之損害，自應負賠償責任（最高法院
    94年度台上字第50號裁判要旨參照）。又按假處分裁定因自
    始不當而撤銷者，債權人固應賠償債務人因假處分所受之損
    害，但必債務人確因假處分受有損害，且損害與假處分之間
    具有因果關係，始得請求賠償（最高法院60年台上字第4703
    號判例參照）。查原法院83年度全字第3874號假扣押裁定，
    業經臺北縣政府依民事訴訟法第530條第3項規定聲請而由原
    法院95年度全聲字第1091號裁定撤銷之，此有該裁定附卷可
    稽（見本院卷第62頁），且臺北縣政府之本案請求並經本案
    確定判決所否認，足認其並無正當之權利，依上開說明，捷
    昇公司自可依民事訴訟法第531條第1項規定，就其因假扣押
    所受之損害，請求臺北縣政府予以賠償。
七、本件損害賠償金額為若干？
  (一)按遲延之債務，以支付金錢為標的者，債權人得請求依法定
    利率計算之遲延利息。應付利息之債務，其利率未經約定，
    亦無法律可據者，週年利率為百分之五。民法第233條第1項
    前段、第203 條分別定有明文。其立法意旨乃在於金錢債權
    ，債權人於清償期仍未受給付者，債務人當然任遲延之責，
    應使債權人得依法定利率請求遲延利息。查捷昇公司本得領
    取之系爭案款，因臺北縣政府假扣押之執行而致未能領取使
    用，雖與給付遲延之要件不合，然揆諸民法第233條第1項前
    段立法意旨乃在填補債權人因不能使用原本應得之補償，依
    相同事件應相同處理之平等原則，本件捷昇公司原得領取系
    爭因臺北縣政府之假扣押致延遲領取之分配款，則其類推適
    用上開規定請求相當於法定利息之賠償，尚無不合，且該損
    害與臺北縣政府假扣押執行有因果關係，臺北縣政府辯稱捷
    昇公司並未受有損害，且與其假扣押無因果關係云云，為不
    可採。
  (二)又查臺北縣政府以原法院83年度全字第3874號假扣押裁定，
    聲請原法院83年度執全字第2954號假扣押執行案件，扣押捷
    昇公司於原法院83年度執乙字第7310號案件中得領取之案款
    共計22,111,524元，經原法院執行處乙股於84年1 月10日收
    受執行處通知而使捷昇公司無法使用系爭假扣押款項，是捷
    昇公司應自84年1月10 日起即已無法使用系爭假扣押款項，
    而非臺北縣政府所稱自原法院會計室收受通知日始無法使用
    。又原法院民事執行處於96年6月14 日發函通知捷昇公司於
    文到14日後兩週內領取系爭假扣押款項，此有原法院北院錦
    83執乙字第7310號通知附卷可參（原審卷第218 頁），且被
    上訴人亦不爭執以84年1月10日至96年7月6 日計算扣押期間
    （見本院卷第90頁背面）。又捷昇公司因假扣押受有損害之
    期間，應自假扣押時起算，與捷昇公司是否催告無關，從而
    ，上訴人受有損害之期間，應自84年1月10日起算至96年7月
    6日為止，臺北縣政府抗辯應自96年8月1 日收受起訴狀繕本
    之次日起負擔遲延責任，為無理由。又本件捷昇公司所主張
    係相當於法定利息之損害，而非利息之請求，故臺北縣政府
    抗辯依民法第126條規定請求權時效僅有5年，捷昇公司僅得
    請求起訴前5年即91年7月20日以後之利息云云，亦無足採。
    況於本案訴訟確定前，尚無從認定本件假扣押之聲請是否為
    無正當權利，且依民事訴訟法第531 條之規定觀之，需至假
    扣押裁定撤銷確定時起，債務人才可請求賠償，方得起算時
    效，故臺北縣政府為時效抗辯，並不足採。
  (三)捷昇公司自84年1月10日起至96年7月6日止，共計12年又177
    天無法使用系爭假扣押款項，其所受相當於法定利息之損害
    應為13,803,043元【（22,111,524元5%12）＋（22,111
    ,524 元5%177365 ）＝13,803,043（元以下四捨五入
    ） 】。故捷昇公司請求相當於利息之損害，於 13,803,043
    元範圍內，為有理由，自應准許。
八、臺北縣政府復抗辯捷昇公司之請求金額應扣除國庫銀行支付
    之利息等語，惟查，上開原法院通知捷昇公司領取假扣押款
    項之通知上，已記載分配款為22,111,524元，捷昇公司實領
    款項亦為22,111,524元無誤，此有原法院強制執行案款領款
    收據附卷可稽，從而，捷昇公司既無受有利息所得，臺北縣
    政府此部分之抗辯，即無理由。
九、綜上所述，捷昇公司主張因臺北縣政府之假扣押而受有損害
    ，依據民事訴訟法第531條第1項規定，請求臺北縣政府賠償
    其所受之損害共計13,803,043元，及自起訴狀繕本送達翌日
    即96年8月3日至清償日止按年利率百分之5 計算之利息，為
    有理由，應予准許。原審就捷昇公司請求應予准許部分，僅
    判命被上訴人給付8,738,138 元本息，駁回捷昇公司其餘部
    分之請求及假執行之聲請，尚有未洽。捷昇公司上訴論旨指
    摘原判決此部分不當，求予廢棄改判，為有理由，應由本院
    判命臺北縣政府再給付捷昇公司5,064,905 元（即00000000
    －0000000＝0000000），並酌定相當之擔保金額，准為假執
    行及免假執行之宣告。至於上開應准許部分，原審判令臺北
    縣政府給付，並酌定相當擔保金額分別為准、免假執行之宣
    告，於法尚無不合。臺北縣政府上訴請求駁回捷昇公司之訴
    ，指摘原判決不當，求予廢棄改判，為無理由，應予駁回。
十、因本件事證已臻明確，兩造其餘主張、陳述及所提之證據，
    經本院審酌後認與判決結果不生影響，爰不逐一論列。又捷
    昇公司依據民事訴訟法第531條第1項及民法第184 條為本件
    之請求，其訴訟標的雖有2 項，惟其僅有單一之聲明，為重
    疊的訴之合併，本院既認民事訴訟法第531條第1項之請求為
    有理由，就民法第184 條之請求權是否成立，亦無論述審究
    之必要，附此敘明。
十一、據上論結，本件捷昇公司上訴為有理由，臺北縣政府上訴
      為無理由，爰判決如主文。
中    華    民    國    98    年    5    月     5     日
                    民事第十七庭
                          審判長法  官  藍文祥
                                法  官  張競文
                                法  官  陳麗芬
正本係照原本作成。
如不服本判決，應於收受送達後20日內向本院提出上訴書狀，其
未表明上訴理由者，應於提出上訴後20日內向本院補提理由書狀
（均須按他造當事人之人數附繕本）上訴時應提出委任律師或具
有律師資格之人之委任狀；委任有律師資格者，另應附具律師資
格證書及釋明委任人與受任人有民事訴訟法第466條之1第1 項但
書或第2項（詳附註）所定關係之釋明文書影本。
中    華    民    國    98    年    5     月    6     日
                                書記官  張永中
附註：
民事訴訟法第466條之1（第1項、第2項）：
對於第二審判決上訴，上訴人應委任律師為訴訟代理人。但上訴
人或其他法定代理人具有律師資格者，不在此限。
上訴人之配偶、三親等內之血親、二親等內之姻親，或上訴人為
法人、中央或地方機關時，其所屬專任人員具有律師資格並經法
院認為適當者，亦得為第三審訴訟代理人。


司法院資訊處製作；財團法人民間司法改革基金會備份。
